ACORDAO-COMPLETO-2535498

ACÓRDÃO 2182/2022 ATA 14/2022 - SEGUNDA CÂMARA

VISTOS, relatados e discutidos estes autos de pedido de reexame interposto pelo Tribunal Regional do Trabalho da 17ª Região contra o Acórdão 16501/2021-TCU-Segunda Câmara (Relator Ministro André Luís de Carvalho) , que considerou ilegal e negou registro ao ato de aposentadoria de Lucia Helena de Almeida, em razão do percebimento indevido da vantagem de "quintos ou décimos" de função,
ACORDAM os Ministros do Tribunal de Contas da União, reunidos em Sessão da Segunda Câmara, ante as razões expostas pelo Relator, em:
9.1. com fundamento no art. 48 da Lei nº 8.443/1992 e nos arts. 285, caput, e 286, parágrafo único, do RI/TCU, conhecer do pedido de reexame interposto Tribunal Regional do Trabalho da 17ª Região, para, no mérito, dar-lhe provimento parcial, tornando sem efeito a determinação constante do item 9.3.2 do Acórdão 16501/2021-TCU-Segunda Câmara, mantida a ilegalidade do ato e a negativa de registro;
9.2. dar conhecimento deste acórdão, encaminhando a respectiva cópia, ao TRT 18ª Região e à Sra. Lucia Helena de Almeida, informando que a presente deliberação, acompanhada do Relatório e do Voto que a fundamenta, está disponível para a consulta no endereço virtual https://www.tcu.gov.br/acordaos.

Pedido de reexame interposto pelo Tribunal Regional do Trabalho da 17ª Região contra o Acórdão 16.501/2021-TCU-2ª Câmara, que teve como relator o Excelentíssimo Senhor Ministro-Substituto André Luís de Carvalho.

Segunda Câmara

Tribunal Regional do Trabalho da 17ª Região/es.

3. Interessados/Responsáveis/Recorrentes:
3.1. Interessado: Lucia Helena de Almeida (XXX.033.077-XX).
3.2. Recorrente: Tribunal Regional do Trabalho da 17ª Região/es (02.488.507/0001-61).

13.1. Ministros presentes: Aroldo Cedraz (na Presidência) e Antonio Anastasia (Relator).
13.2. Ministro-Substituto convocado: Marcos Bemquerer Costa.
13.3. Ministro-Substituto presente: André Luís de Carvalho.

ANTONIO ANASTASIA

Tratam os autos de pedido de reexame interposto pelo Tribunal Regional do Trabalho da 17ª Região (TRT-17) contra o Acórdão 16501/2021-TCU-Segunda Câmara (Relator Ministro André Luís de Carvalho) , por meio do qual o Tribunal decidiu, entre outras deliberações, considerar ilegal e negar registro ao ato de aposentadoria de proferido em apreciação de Lucia Helena de Almeida, bem como expedir determinação de providências ao TRT-17.
2.	Reproduzo a seguir, nos termos do art. 1º, § 3º, inciso I, da Lei 8.443/1992, a instrução lavrada no âmbito da Secretaria de Recursos (peça 30) , a qual contou com a concordância do Diretor da unidade (peça 31) e do Ministério Público junto ao TCU (peça 32) :
INTRODUÇÃO
1.	Trata-se de pedido de reexame (peças 18 a 20) interposto pelo Tribunal Regional do Trabalho da 17ª Região contra o Acórdão 16501/2021-TCU-Segunda Câmara (peça 8) , que teve como relator o Excelentíssimo Senhor Ministro-Substituto André Luís de Carvalho.
1.1.	A deliberação recorrida apresenta o seguinte teor:
VISTOS, relatados e discutidos estes autos de aposentadoria deferida pela administração do Tribunal Regional do Trabalho da 17ª Região em favor de Lúcia Helena de Almeida.
ACORDAM os Ministros do Tribunal de Contas da União, reunidos em Sessão da 2ª Câmara, nos termos do art. 71, III e IX, da Constituição de 1988, dos arts. 1º, V, 39, II, e 45 da Lei 8.443/1992, e dos arts. 260, § 1º, e 262, § 2º, do RITCU, ante as razões expostas pelo Relator, em: 
9.1. assinalar a ilegalidade do ato inicial de aposentadoria em favor de Lúcia Helena de Almeida (à peça 3 sob o n.º 14023/2021) , negando-lhe o respectivo registro, diante da indevida percepção da vantagem como "quintos ou décimos" de função; 
9.2. dispensar o ressarcimento das quantias percebidas indevidamente, mas de boa-fé, em consonância com a Súmula n.º 106 do TCU, deixando, ainda, de determinar a imediata cessação dos pagamentos inerentes aos "quintos ou décimos" de função em respeito à decisão prolatada pelo STF no bojo do RE 638.115/CE; 
9.3. determinar que, no prazo de 15 (quinze) dias contados da ciência desta deliberação, a administração do Tribunal Regional do Trabalho da 17ª Região adote as seguintes medidas:
9.3.1. dê ciência desta deliberação à interessada, alertando-a de que o efeito suspensivo proveniente da eventual interposição do subsequente recurso junto ao TCU não a eximirá da devolução dos valores percebidos indevidamente após a notificação, diante do não provimento desse recurso, devendo encaminhar o comprovante da correspondente notificação ao TCU no prazo de 30 (trinta) dias;
9.3.2. promova o destaque da referida parcela como "quintos ou décimos de função pública", transformando-a em VPNI, e, se a respectiva decisão judicial transitada em julgado permitir, promova a efetiva implementação das futuras absorções dessa parcela em face das supervenientes modificações legais produzidas sobre a estrutura remuneratória da correspondente carreira em observância, então, à deliberação proferida pelo Supremo Tribunal Federal no bojo do RE 638.115/CE durante a Sessão de 18/12/2019;
9.4. enviar a cópia do presente Acórdão, com o Relatório e a Proposta de Deliberação, à administração do Tribunal Regional do Trabalho da 17ª Região, para ciência e efetivo cumprimento ao item 9.3 deste Acórdão; e
9.5. arquivar o presente processo, sem prejuízo de a unidade técnica promover o monitoramento da determinação proferida pelo item 9.3 deste Acórdão, representando ao TCU, se necessário.
 (destacamos e sublinhamos) 
HISTÓRICO 
2.	O ato de aposentadoria de Lúcia Helena de Almeida foi julgado ilegal, em razão da incorporação de parcelas de quintos, referentes ao exercício de funções após o advento da Lei 9.624/1998, em desacordo com o entendimento da Corte de Contas e do STF, no RE 638.115/CE.
2.1.	Como anexos do ato de aposentação, cadastrado no sistema e-Pessoal, foram colacionadas aos autos cópias de decisão judicial transitada em julgado em 1/8/2006, proferida pelo TRF da 1ª Região,  no Processo 2004.3400.048565-0/DF (Justiça Federal de Primeiro Grau - Seção Judiciária do Distrito Federal) , movido pela Associação Nacional dos Servidores da Justiça do Trabalho (Anajustra) , em favor de todos os associados (peça 3, p. 6-95) .
2.2.	A despeito de estar configurada a ilegalidade na incorporação de parcelas de quintos após 8/4/1998, deixou-se de determinar a imediata cessação desses pagamentos, em respeito à decisão prolatada pelo STF no bojo do RE 638.115/CE (peça 9, p. 2) .
2.3.	Contudo, a Corte de Contas expediu determinação no sentido de que, se a decisão judicial transitada em julgado permitir, a administração do Tribunal Regional do Trabalho da 17ª Região promova o destaque da referida parcela como "quintos ou décimos de função pública", transformando-a em VPNI, e providencie a efetiva implementação das futuras absorções dessa parcela em face das supervenientes modificações legais produzidas sobre a estrutura remuneratória da correspondente carreira em observância, então, à deliberação proferida pelo Supremo Tribunal Federal no bojo do RE 638.115/CE durante a Sessão de 18/12/2019 (peça 9, p. 2) .
2.4.	O Tribunal Regional do Trabalho da 17ª Região, objetivando sustentar, junto à Corte de Contas, a legalidade de seus atos, de modo a preservá-los no mundo jurídico, interpôs o presente pedido de reexame (peças 18 a 20) , cujas argumentações serão abordadas mais adiante.
ADMISSIBILIDADE
3.	Reitera-se o exame de admissibilidade realizado pelo Sar/Serur (peças 20 e 21) , que opinou pelo conhecimento do recurso, nos termos do artigo 48 da Lei 8.443/1992, c/c os artigos 285 e 286, parágrafo único, do RI/TCU, suspendendo-se os efeitos dos subitens 9.1, 9.3 e 9.3.2 do Acórdão 16501/2021-TCU-Segunda Câmara. O Excelentíssimo Senhor Ministro Raimundo Carreiro, mediante despacho de peça 25, concordou com esta unidade técnica. 
EXAME DE MÉRITO
4.	Delimitação
4.1.	Constitui objeto do presente recurso definir se a decisão da Corte de Contas acerca do pagamento de quintos incorporados após 8/4/1998 afrontou o RE 638.115/CE.
5.	Das parcelas de quintos/décimos incorporadas após 8/4/1998
5.1.	Defende o Tribunal Regional do Trabalho da 17ª Região a legalidade do ato de aposentação de Lúcia Helena de Almeida, cujos proventos incluem parcelas de quintos decorrentes do exercício de função de confiança após o advento da Lei 9.624/1998, com base nos seguintes argumentos.
5.2.	Compulsando o ato de concessão de aposentadoria (doc. 75 do PAe 0000603-05.2018.5.17.0500) , verifica-se que consta dos proventos a vantagem pessoal nominalmente identificada referente à incorporação de 5/5 de FC-04, de acordo com o art. 62 da Lei 8.112/1990, Lei 8.911/1994, art. 16 da Lei 9.421/1996, Leis 9.527/1997 e 9.624/1998, MP 2.225-45/2001, Acórdão 2793/2019-TCU-Plenário, decisão proferida pelo STF no RE 638.115/CE e decisão judicial transitada em julgado em 1/8/2006, prolatada na ação ordinária 2004.34.048565-0 (Anajustra, Seção Judiciária da Justiça Federal no DF, 7ª Vara Cível) , pelo TRF da 1ª Região (peça 18, p. 7-8) . 
5.3.	Por ser a aposentada beneficiária de decisão judicial transitada em julgado, como já reconhecido pela própria Corte de Contas, e que não traz em seu bojo nenhuma menção à autorização para absorção do valor dos quintos concedidos, torna-se indevido o destaque da parcela excedente de quintos, com futuras absorções, a teor do RE 638.115/CE. Como precedente, transcreve trechos do voto condutor do Acórdão 8623/2021-TCU-Primeira Câmara (peça 18, p. 8-10) .
5.4.	No que tange às situações moduladas pela decisão do STF, ressalta que o caso de Lúcia Helena de Almeida se enquadra entre os dos servidores que recebiam quintos em virtude de decisões judiciais transitadas em julgado. Assim, apesar de reconhecida a ilegitimidade da concessão de quintos após 8/4/1998, mantém o pagamento e sem destaque da parcela para absorção integral por quaisquer reajustes futuros concedidos aos servidores, por força da coisa julgada que sobre eles recaiu (peça 18, p. 10-11) .
5.5.	Assim, em que pese não haver determinação no acórdão impugnado para emissão de novo ato de aposentadoria, o encaminhado pelo órgão de origem foi considerado ilegal e teve seu registro recusado, o que o recorrente pretende que seja revertido (peça 18, p. 11) .
5.6.	Dessa forma, não há irregularidade na inclusão de parcelas de quintos/décimos além dos limites previstos nos arts. 3º e 5º da Lei 9.624/1998 (conforme cópia integral do processo de aposentação) , uma vez que tiveram suporte jurídico em decisões judiciais com trânsito em julgado (peça 18, p. 11) .
5.7.	Ante o exposto, requer que seja dado provimento ao apelo, de modo a tornar insubsistentes as determinações contidas no acórdão recorrido e considerar legal para fim de registro o ato de aposentadoria da referida servidora, nos termos do art. 260, § 1º, do Regimento Interno do TCU (peça 18, p. 12) . 
Análise
5.8.	O ato de aposentadoria de Lúcia Helena de Almeida foi julgado ilegal, por incluir a incorporação de 4/5 quintos de FC-04 - Chefe de Serviço, referentes ao exercício de função de confiança no período de 12/6/1997 a 11/6/2001 (peça 3, p. 4) .
5.9.	Determinou-se também que, se a decisão judicial transitada em julgado permitir, a administração do Tribunal Regional do Trabalho da 17ª Região promovesse o destaque da referida parcela como "quintos ou décimos de função pública", transformando-a em VPNI, e providencie a efetiva implementação das futuras absorções dessa parcela em face das supervenientes modificações legais produzidas sobre a estrutura remuneratória da correspondente carreira em observância, então, à deliberação proferida pelo Supremo Tribunal Federal no bojo do RE 638.115/CE durante a Sessão de 18/12/2019 (subitem 9.3.2 do acórdão recorrido) .
5.10.	No ato de peça 3, foram anexadas cópias do Processo 2004.3400.048565-0/DF (Justiça Federal de Primeiro Grau - Seção Judiciária do Distrito Federal) , movido pela Associação Nacional dos Servidores da Justiça do Trabalho (Anajustra) , em favor de todos os associados, cuja decisão já transitou em julgado (peça 6, p. 6-95) .
5.11.	Contudo, a comprovação do trânsito em julgado, por si só, não possui o condão de alterar o julgamento pela ilegalidade do ato de aposentadoria pela Corte de Contas, pois o STF deixou assente que a incorporação de quintos, no período de 8/4/1998 até 4/9/2001, ofende o princípio da legalidade, nos termos da tese firmada em sede de repercussão geral, Tema 395. 
5.12.	Cumpre mencionar que o TCU tem posicionamento do Plenário de como os órgãos jurisdicionados devem proceder em relação às parcelas de quintos/décimos de funções comissionadas exercidas entre 8/4/1998 a 4/9/2001, conforme o Acórdão 1255/2020-TCU-Plenário (Relator Ministro-Substituto Marcos Bemquerer Costa) a seguir transcrito no que é pertinente:
9.2. com a finalidade de orientar o tratamento do tema relacionado ao pagamento da rubrica de "opção" do art. 2º da Lei 8.911/1994 e à incorporação de "quintos", dar ciência ao Senado Federal de que:
9.2.1. é vedado o pagamento das vantagens decorrentes do art. 193 da Lei 8.112/1990, inclusive o pagamento parcial da remuneração do cargo em comissão ("opção") , aos servidores que implementaram os requisitos de aposentadoria após 16/12/1998, data de publicação da Emenda Constitucional 20, que limitou o valor dos proventos à remuneração do cargo efetivo no qual se deu a aposentadoria, conforme o Acórdão 1599/2019-TCU-Plenário (rel. min. Benjamin Zymler) ;
9.2.2. deve-se verificar a origem do pagamento de "quintos", se advindos de decisão judicial transitada em julgado ou não ou ainda de decisão administrativa e, na hipótese em que não houver decisão judicial passada em julgado ou quando se tratar de decisão administrativa, a vantagem de "quintos" incorporada com fulcro em funções comissionadas exercidas entre 8/4/1998 a 4/9/2001 deve ser destacada e transformada em "parcela compensatória" a ser absorvida por reajustes futuros concedidos nos proventos, na linha da solução definitiva da controvérsia conferida à matéria pela Suprema Corte, por meio do RE 638.115/CE, e consoante o Acórdão 442/2020-TCU-Segunda Câmara (rel. min. subst. Marcos Bemquerer Costa) ; (destacamos) 
5.13.	Portanto, cabe ao órgão de origem averiguar se o pagamento de quintos incorporados após 8/4/1998 pela ex-servidora encontra amparo em decisão judicial transitada em julgado e está em consonância com a modulação dada pelo STF na apreciação do RE 638.115/CE.
5.14.	Convém ressaltar que mesmo nas situações em que as parcelas de quintos/décimos foram incorporadas após 8/4/1998, com base em decisão judicial transitada em julgado, o ato concessório de aposentadoria é ilegal e não é registrado. O provimento judicial somente impede a suspensão dos pagamentos das parcelas indevidas. Acerca da questão, cabe trazer à baila excerto do voto condutor do Acórdão 3842/2020-TCU-Primeira Câmara (Relator Ministro Walton Alencar Rodrigues) :
A esta altura, todavia, nova decisão do STF, proferida em embargos de declaração com efeitos infringentes, opostos no âmbito do mesmo RE 638.115, alterou o entendimento até então tranquilamente adotado. Em 18/12/2019, o Plenário do STF modulou os efeitos da decisão para, no que interessa a estes autos, acolher parcialmente os embargos de declaração, com efeitos infringentes, e "reconhecer indevida a cessação imediata do pagamento dos quintos quando fundado em decisão judicial transitada em julgado".
A decisão divulgada no sítio eletrônico do STF não afasta a ilegitimidade do pagamento dos quintos nas condições anteriormente descritas, mas modula efeitos para os que os recebem por força de decisão judicial, transitada ou não em julgado, e de decisão administrativa.
Feita tal distinção e devidamente caracterizada inadequação do benefício aos dispositivos legais aplicáveis à matéria, é certo que o recente julgado do STF não pode compelir esta Casa, cuja competência de apreciar a legalidade de atos de pessoal foi atribuída pela própria Constituição Federal (art. 71, inciso III) , a contrariar suas convicções, a jurisprudência consolidada dos tribunais superiores e os fatos consignados nos autos, para registrar ato de pessoal manifestamente irregular, salvo na esporádica hipótese de trânsito em julgado de processo em que o TCU foi parte e que teve por finalidade específica o respectivo registro (vide MS 23.665/DF e MS 22.009/MG) , que não é o caso destes autos.
Todavia, sem transgredir frontalmente o provimento jurisdicional, não há como a Universidade Federal de Santa Maria promover a cessação dos pagamentos, apesar do desequilíbrio que causam ao sistema previdenciário.
Em circunstâncias análogas, este Tribunal tem considerado ilegais e negado registro aos atos de aposentadoria que contêm parcelas conferidas pelo Judiciário em contrariedade com o entendimento do TCU, sem, contudo, determinar a suspensão do pagamento nem informar sobre a possibilidade de edição de novo ato eivado das irregularidades. Nesse sentido, cito, entre outros, os Acórdãos 1.910/2004 e 11.079/2019, da 1ª Câmara, 5.797/2014, da 2ª Câmara, e 1.857/2003, do Plenário.
O julgamento pela ilegalidade sem suspensão do pagamento consolidou-se no TCU na esteira de um sem número de decisões do STF, entre as quais as proferidas no âmbito dos Mandados de Segurança 23.758, 24.529, 24.569, 24.939, 25.460, 26.086, 26.088, 26.132, 26.156, 26.186, 26.228, 26.271, 26.387, 26.408, 26.443, 27.374, 27.551, 27.575, 27.649, 27.732, 23.665 e 33528. Do último, transcrevo o trecho a seguir:
"E que o fundamento em que se apoia a pretensão mandamental ora em exame tem o beneplácito da jurisprudência do Supremo Tribunal Federal, que, em sucessivos precedentes, tem reconhecido, quer em decisões monocráticas, quer em julgamentos colegiados, ser integralmente oponível ao E. Tribunal de Contas da União a autoridade da coisa julgada, cuja eficácia subordinante, desse modo, não poderá ser transgredida por qualquer órgão estatal, inclusive pela própria Corte de Contas.
 (...) 
Vê-se, pois, que o E. Tribunal de Contas da União não dispõe, constitucionalmente, de poder para rever decisão judicial transitada em julgado (RTJ 193/556-557, Rel. Min. CARLOS VELLOSO) nem para determinar a suspensão de benefícios garantidos por sentença impregnada da autoridade da coisa julgada (AI 471.430-AgR/DF, Rel. Min. EROS GRAU) , ainda que o direito reconhecido pelo Poder Judiciário não tenha o beneplácito da jurisprudência prevalecente no âmbito do Supremo Tribunal Federal, pois a 'res judicata', em matéria civil, só pode ser legitimamente desconstituída mediante ação rescisória:"
Ao deixar de determinar a suspensão do pagamento, o TCU evita que o jurisdicionado seja forçado a escolher entre obedecer à sua ordem, sujeitando-se a detenção, multa e prisão em flagrante por descumprimento de decisão judicial, e ignorá-la, sujeitando-se à multa do art. 58 da Lei 8.443/1992.
Ante o exposto, julgo ilegais os atos de concessão inicial e de alteração de aposentadoria de Nelcindo Nascimento Terra, nego-lhes registro e VOTO no sentido de que o Tribunal adote a deliberação que ora submeto à apreciação deste Colegiado.
5.15.	Ante as provas colacionadas pelo órgão de origem de que a aposentada é beneficiária de decisão judicial transitada em julgado, devem ser mantidas as parcelas de quintos incorporados entre 8/4/1998 e 4/9/2001 imunes à absorção por reajustes futuros, nos termos da modulação de efeitos assegurada pelo STF no RE 638.115/CE.
5.16.	Diante disso, opina-se pelo acolhimento dos argumentos apresentados, com o provimento parcial do recurso, a fim de desconstituir a determinação constante do subitem 9.3.2 do acórdão recorrido.
CONCLUSÃO
6.	Da análise de mérito, conclui-se, relativamente à parcela "quintos", que o órgão de origem constatou que a aposentada é beneficiária de decisão judicial transitada em julgado. Em decorrência, pode ser mantida a continuidade dos pagamentos, consoante modulação de efeitos fixada pelo Supremo Tribunal Federal no RE 638.115/CE.
6.1.	Por conseguinte, sugere-se dar provimento parcial ao presente recurso para tornar sem efeito a determinação contida no subitem 9.3.2 do acórdão contestado, haja vista não ser o caso de destacar e transformar em parcela compensatória os quintos incorporados após 8/4/1998 com base em decisão judicial transitada em julgado.
PROPOSTA DE ENCAMINHAMENTO
7.	Ante o exposto, submetem-se os autos à consideração superior, propondo-se, com fundamento no art. 48 da Lei 8.443/1992:
a) conhecer do recurso interposto, para, no mérito, dar-lhe provimento parcial, de modo a tornar sem efeito a determinação contida do subitem 9.3.2 do acórdão recorrido;
b) informar ao recorrente e demais interessados do acórdão a ser proferido, destacando que o relatório e o voto que o fundamentam podem ser acessados por meio do endereço eletrônico www.tcu.gov.br/acordaos. 
	É o Relatório.

não há

Procuradora-Geral Cristina Machado da Costa e Silva.

APOSENTADORIA. INCORPORAÇÃO INDEVIDA DE QUINTOS APÓS A EDIÇÃO DA LEI 9.624/1998. ILEGALIDADE. NEGATIVA DE REGISTRO. DETERMINAÇÃO PARA DESTAQUE DA PARCELA E ABSORÇÃO POR REAJUSTES FUTUROS. PEDIDO DE REEXAME. CONHECIMENTO. EXISTÊNCIA DE DECISÃO JUDICIAL TRANSITADA EM JULGADO QUE BENEFICIA A INTERESSADA. SUFICIÊNCIA DAS ALEGAÇÕES RECURSAIS PARA ALTERAR EM PARTE O ACÓRDÃO RECORRIDO. INSUBSISTÊNCIA DE DETERMINAÇÃO. PROVIMENTO PARCIAL.

APOSENTADORIA (APOS)

Secretaria de Recursos (Serur); Secretaria de Fiscalização de Integridade de Atos e Pagamentos de Pessoal e de Benefícios Sociais (Sefip).

Trata-se de pedido de reexame interposto pelo Tribunal Regional do Trabalho da 17ª Região (TRT-17) em face do Acórdão 16501/2021-TCU-Segunda Câmara (Relator Ministro André Luís de Carvalho) , proferido em apreciação de ato de aposentadoria em favor de Lúcia Helena de Almeida.
2.	Por meio do Acórdão 16501/2021-TCU-Segunda Câmara, o Tribunal considerou ilegal e negou registro ao ato de aposentadoria da interessada, em razão da incorporação de parcela de quintos de função comissionada exercida após 8/4/1998, além dos limites previstos na Lei 9.624/1998. Na ocasião, embora tenha deixado de determinar a imediata cessação desses pagamentos, em respeito à decisão prolatada pelo Supremo Tribunal Federal - STF no bojo do RE 638.115/CE, o Tribunal expediu determinação nos seguintes termos:
9.3. determinar que, no prazo de 15 (quinze) dias contados da ciência desta deliberação, a administração do Tribunal Regional do Trabalho da 17ª Região adote as seguintes medidas:
 (...) 
9.3.2. promova o destaque da referida parcela como "quintos ou décimos de função pública", transformando-a em VPNI, e, se a respectiva decisão judicial transitada em julgado permitir, promova a efetiva implementação das futuras absorções dessa parcela em face das supervenientes modificações legais produzidas sobre a estrutura remuneratória da correspondente carreira em observância, então, à deliberação proferida pelo Supremo Tribunal Federal no bojo do RE 638.115/CE durante a Sessão de 18/12/2019;
3.	Conforme se depreende do Relatório, o TRT-17 se insurgiu contra o julgado sob o argumento de que as parcelas de quintos da função comissionada FC-04 exercida entre 8/4/1998 e 4/9/2001 foram concedidas com amparo em decisão judicial transitada em julgado em 1/8/2006 (ação ordinária 2004.34.048565-0, TRF-1) , de modo que, nos termos do RE 638.115/CE e da jurisprudência do TCU, as parcelas incorporadas deveriam permanecer incólumes, não passíveis de absorção por reajustes futuros. Nesse sentido, requereu o provimento do apelo, para tornar insubsistentes as determinações contidas no acórdão recorrido e considerar legal para fim de registro o ato de aposentadoria da servidora.
4.	Em pronunciamentos uniformes, a Secretaria de Fiscalização de Integridade de Atos e Pagamentos de Pessoal e de Benefícios Sociais - Sefip (peças 30 e 31) e o Ministério Público junto ao TCU - MPTCU (peça 32) , manifestaram-se pelo conhecimento e provimento parcial do presente recurso, mantendo-se a ilegalidade do ato de aposentadoria em exame, excluindo-se, contudo, a determinação contida no item 9.3.2 do Acórdão recorrido.
5.	Manifesto minha concordância com os pareceres nos autos (peças 30 a 32) , por seus fundamentos. Adoto o exame da Sefip (peça 30) como minhas razões de decidir.
6.	Acerca da concessão de quintos em razão do exercício de funções comissionadas após o advento da Lei 9.624/1998, é sabido que o Supremo Tribunal Federal, por ocasião do julgamento do Recurso Extraordinário 638115 (Relator Ministro Gilmar Mendes) , fixou tese de repercussão geral no sentido da antijuridicidade da incorporação de quintos pelo exercício de função comissionada no período posterior a 8/4/1998 (Tema 395 de Repercussão Geral) : 
Ofende o princípio da legalidade a decisão que concede a incorporação de quintos pelo exercício de função comissionada no período de 8/4/1998 até 4/9/2001, ante a carência de fundamento legal.
7.	Todavia, em posterior julgamento no supramencionado RE 638.115/CE, o STF, em homenagem aos princípios da segurança jurídica, e visando a preservar a estabilidade das relações consolidadas, deu provimento a Embargos de Declaração permitindo a continuidade do pagamento dos quintos incorporados no período de 8/4/1998 a 4/9/2001, quando fundado em decisão judicial transitada em julgado. Quanto às parcelas amparadas em decisão judicial não transitada em julgado ou em decisão administrativa, orientou que deverá ser promovida sua absorção por quaisquer reajustes futuros.
8.	No caso concreto, as informações constantes dos autos dão conta de que a parcela de quintos "VPNI (QUINTOS/DÉCIMOS) (Vantagem de caráter pessoa - Incorporação de quintos/décimos de função) - Decisão judicial (Anexo "Incorporação de Quintos") ", decorrentes do exercício de função comissionada no período entre 8/4/1998 a 4/9/2001, constantes da Ficha Financeira do ato (peça 3, p. 3) , decorre, de fato, de sentença judicial transitada em julgado, conforme atesta a Sefip (peça 30) :
5.10. No ato de peça 3, foram anexadas cópias do Processo 2004.3400.048565-0/DF (Justiça Federal de Primeiro Grau - Seção Judiciária do Distrito Federal) , movido pela Associação Nacional dos Servidores da Justiça do Trabalho (Anajustra) , em favor de todos os associados, cuja decisão já transitou em julgado (peça 6, p. 6-95) .
9.	Desse modo, não resta dúvida acerca da ilegalidade da aposentadoria da Sra. Lúcia Helena de Almeida, o que implica a negativa do seu registro, nos termos da tese fixada no Tema 395 de Repercussão Geral do STF. Todavia, em consonância com a modulação de efeitos do julgamento do RE 638.115/CE (Relator Ministro Gilmar Mendes) , feita pelo Supremo Tribunal Federal (STF) , impõe-se a continuidade do pagamento dos quintos incorporados, fundados em decisão judicial transitada em julgado, não sendo passíveis de absorção.
10.	Assim, o presente pedido de reexame merece ser conhecido e parcialmente provido, tão somente para tornar sem efeito a determinação constante do item 9.3.2 do Acórdão recorrido, mantida a ilegalidade do ato e a negativa de registro, na linha da jurisprudência consolidada no TCU (por exemplo: Acórdão 5964/2021-TCU-Primeira Câmara, Rel. Min. Vital do Rego; Acórdão 9290/2020-TCU-Segunda Câmara, Rel. Min. Ana Arraes; Acórdão 3842/2020-TCU-Primeira Câmara, Rel. Min. Walton Alencar Rodrigues) .
11.	Do exposto, VOTO por que seja aprovado o Acórdão que ora submeto a este Colegiado.
TCU, Sala das Sessões, em 10 de maio de 2022.
ANTONIO ANASTASIA 
Relator